【裁判字號】    98,訴,186
【裁判日期】    980417
【裁判案由】    返還不當得利
【裁判全文】
臺灣臺中地方法院民事判決  98年度訴字第186號
原      告  丙○○
訴訟代理人  王素珍律師
被      告  經濟部水利署第三河川局
法定代理人  乙○○
訴訟代理人  李東炫律師
複  代理人  甲○○
上列當事人間返還不當得利事件，本院於民國98年3月24日言詞
辯論終結，判決如下：
    主    文
原告之訴及假執行之聲請均駁回。
訴訟費用由原告負擔。
    事實及理由
一、原告主張：
（一）原告原任職於被告管理課正工程司，民國93年7月22日因
      受被告之指派到台北市參加會議，而搭乘由訴外人即被告
      所屬約僱巡防員顏肇翰所駕駛之車牌號碼號7400-DE號自
      小客車，該車於台中市○○路與黎明路口與訴外人顏清潭
      所駕駛之車牌號碼號9E-416號自用大貨車發生車禍，致原
      告受有頭部外傷併嚴重腦挫傷、腦內出血合併右側偏癱等
      傷害。
（二）原告所搭乘之車號7400-DE號自小客車，係被告向訴外人
      九龍租賃有限公司（下稱九龍公司）所承租，依被告與九
      龍公司於93年4月l日所簽訂之車輛租賃契約約定，廠商即
      九龍公司應於履約期間（93年4月l日至同年9月30日止）
      辦理乘客險【每人新台幣（下同）100萬元，全車700萬元
      】，廠商未依契約辦理保險，保險範圍不足或未能自保險
      人獲得足額理賠者，其損失或損害賠償，由廠商負擔。因
      九龍公司並未依約辦理乘客險，被告即援引上開契約約定
      ，以原告屬於汽車乘客險批單第2級上肢、下肢機能永久
      喪失之殘廢，應賠償比例75%，而財政部規定自90年7月l
      日起，汽車乘客險理賠死亡殘廢金額按保額之3倍給付為
      由，向九龍公司起訴請求賠償殘廢理賠金225萬元及自請
      求日起算之利息，該訴訟業經本院95年訴字第749號判決
      確定，九龍公司並於97年6月間將225萬元及利息164,268
      元如數給付予被告，原告乃於97年ll月l9日請求被告應將
      上開225萬元及其利息給付予原告，詎為被告所拒。
（三）按乘客險之性質是屬於責任險，然與第三人責任險不一樣
      ，因第三人責任險有規定受到損害賠償的請求，保險公司
      才會給付，但是乘客險不用受到損害賠償的請求，保險公
      司就應該給付乘客（即被保險人）。又原告向被告請求給
      付九龍公司賠償之殘廢理賠金225萬元及其利息，係因九
      龍公司依約應投保乘客險而未投保，應賠償原告之損失而
      來，與原告因侵權行為而對被告之損害賠償請求權，並非
      出於同一原因，參照最高法院68年台上字第42號判例意旨
      ，並不生損益相抵問題。按無法律上之原因而受利益，致
      人受損害者，應返還其利益，民法第179條定有明文，爰
      本於不當得利之法律關係請求。聲明：(一)被告應給付原告
      241萬4268元及自97年12月l日起至清償日止，按年息5%計
      算之利息。(二)願供擔保請准宣告假執行。
二、被告則以：
（一）被告與九龍公司於93年4月1日簽訂車輛租賃契約，約定九
      龍公司應於履約期間（93年4月l日至同年9月30日止）辦
      理乘客險（每人100萬元，全車700萬元），其保險費由九
      龍公司支付。九龍公司未依契約規定辦理保險，保險範圍
      不足或未能自保險人獲得足額理賠者，其損失或損害賠償
      ，由九龍公司負擔。詎九龍公司竟未依上開約定投保乘客
      險，被告即依民法第227條之l之規定，依約對九龍公司提
      起訴訟。經本院於96年12月18日以95年度訴字第749號判
      決九龍公司應給付被告225萬元及自95年3月9日起至清償
      日止，按年息5%計算之利息（即16萬4268元）。故九龍公
      司依上開判決給付被告之款項應是作為填補被告賠償原告
      之損害。
（二）按無法律上之原因而受利益，致他人受損害者，應返還其
      利益。雖有法律上之原因，而其後已不存在者，亦同。民
      法第179條定有明文。故不當得利規定之成立要件有：一
      、受有利益；二、致他人受有損害；三、無法律上之原因
      。而一方受利益與他方受損害應有因果關係存在始可成立
      不當得利。該因果關係，即受益原因事實與受損原因事實
      同一，始屬互有因果關係。本件被告向九龍公司請求損害
      賠償給付賠償金，係依被告與九龍公司於93年4月1日簽定
      車輛租賃契約約定，被告於九龍公司所獲賠償金，自有法
      律上之原因。再者，被告受有九龍公司債務不履行損害賠
      償之利益與原告受有損害，並無因果關係。原告之損害，
      係因顏清潭駕駛車牌號碼9E-416號自用大貨車與顏肇翰駕
      駛車牌號碼7400-DE號自小客車於行經台中市○○路與黎
      明路口發生車禍所致。而被告所獲九龍公司之賠償金，係
      因九龍公司債務不履行之損害賠償，原告受有損害與被告
      受有賠償金，並無原因事實同一之因果關係。
（三）又查乘客險係「汽車乘客責任保險」之簡稱，其保險性質
      依保險法第13條第2項「財產保險，包括火災保險、海上
      保險、陸空保險、責任保險、保證保險及經主管機關核准
      之其他保險。」規定，顯屬財產保險之一環，且汽車乘客
      責任保險非得為單獨發售之保險，多以第三人責任險之附
      加保險出現。汽車乘客責任保險之發售，肇始於為補法定
      強制汽車責任保險之不足（按現行汽車強制責任險醫療給
      付上限為20萬元、死殘部分為150萬元，以現行社會經濟
      活動規模量之，強制險理賠範圍實難有效達成風險分攤之
      功能），是故究其所以，仍屬財產（責任）保險，原告稱
      汽車乘客責任保險非屬財產保險部分，顯有誤會。有關原
      告損害賠償部分，待損害賠償案件判決確定後，被告自當
      依法辦理。聲明：(一)原告之訴及假執行聲請均駁回。(二)如
      受不利判決，願供擔保，請准免為假執行。
三、本院判斷：
（一）按無法律上之原因而受利益，致他人受損害者，應返還其
      利益，民法第179條前段定有明文。本件九龍公司未依據
      其與被告所簽訂之租賃契約第11條第1項第5款投保乘客險
      （每人100萬元，全車700萬元），致乘客即原告搭乘九龍
      公司所出租之廂型客貨車，於租賃期間發生車禍，其殘廢
      程度符合汽車乘客責任保險契約等級第2級，被告依約訴
      請九龍公司賠償損害，經本院以95年度訴字第749號判決
      九龍公司應給付被告225萬元，及自95年3月9日起至清償
      日止，按年息5%計算之利息確定。九龍公司因而給付被告
      225萬元及法定利息。是被告自九龍公司受領之上開損害
      賠償金乃係基於租賃契約之法律關係，並非無法律上之原
      因；且原告之受損害係因訴外人顏肇翰與顏清潭之侵權行
      為，被告之受利益與原告之受損害間並無因果關係，則原
      告依據不當得利之法律關係請求被告返還上開賠償金，於
      法自有未合，其請求無理由。
（二）至原告援引最高法院68年台上字第42號判例，主張被告應
      給付原告如聲明所示之金額云云。查原告以訴外人顏肇翰
      係被告之受雇人，因過失造成原告損害為由訴請被告與顏
      肇翰等連帶賠償，經臺灣高等法院台中分院以97年度重上
      字第50號及最高法院98年度台上字第217號判決被告應與
      訴外人肇翰連帶給付原告3,411,225元，及自95年1月3日
      起至清償日止，按年息5%計算之利息確定，此有上開網路
      查詢之判決書附卷可憑。是依上開判決，被告固應賠償原
      告此次因車禍所造成之損害，但被告依契約所得向九龍公
      司請求之賠償，並非基於原告與九龍公司之契約，自與上
      開最高法院68年台上字第42號判例所示之情形不同，原告
      此項主張非有理由。
四、綜上，原告除前案請求被告賠償其損害外，另依據不當得利
    之法律關係請求被告再給付2,414,268元，及自97年12月1日
    起至清償日止，按年息5%計算之利息，為無理由，應駁回其
    訴。原告之訴既經駁回，其假執行之聲請即失所附麗，應併
    予駁回。
五、本件事證已臻明確，兩造其餘陳述及主張，核與本件判決結
    果無影響，爰不一一論述，附此敘明。
六、訴訟費用負擔之依據：民事訴訟法第78條。
中    華    民    國    98    年    4    月    17    日
                  民事第三庭    法  官  謝慧敏
正本係照原本作成。
如對本判決上訴，須於判決送達後20日內向本院提出上訴狀。
中    華    民    國    98    年    4     月    17    日
                                書記官  王志


司法院資訊處製作；財團法人民間司法改革基金會備份。
